【裁判字號】    95,台上,7141
【裁判日期】    951222
【裁判案由】    貪污等罪
【裁判全文】
最高法院刑事判決            九十五年度台上字第七一四一號
上  訴  人  台灣高等法院台南分院檢察署檢察官
上  訴  人
即  被  告  甲○○
選任辯護人  林石猛律師
            白裕棋律師
            鄭瑞崙律師
被      告  乙○○
上列上訴人等因被告等貪污等罪案件，不服台灣高等法院台南分
院中華民國九十五年五月九日第二審判決（九十三年度上訴字第
七七二號，起訴案號：台灣台南地方法院檢察署九十二年度偵字
第五０八六、九八一一、一二二三九號），提起上訴，本院判決
如下：
    主  文
原判決關於甲○○、乙○○部分撤銷，發回台灣高等法院台南分
院。
    理  由
本件原判決認定：上訴人即被告甲○○於民國八十七年三月至九
十一年二月止，擔任台南縣歸仁鄉（下稱歸仁鄉）鄉長，依法督
導綜理全鄉行政業務，為依據法令從事公務之人員。九十年八月
間，甲○○為辦理該鄉「回收資源輸送機」採購案，竟基於使被
告乙○○得以憑藉借牌參與投標，而獲取不法利益之犯意，明知
為違背法令，仍先後依照乙○○提供之長三輸送機械股份有限公
司（下稱長三公司，負責人為乙○○）、興倉工業有限公司（下
稱興倉公司，負責人為乙○○之妻陳燕陵）、佾達企業有限公司
（下稱佾達公司，負責人為盧遐彰）、利運機械股份有限公司（
下稱利運公司，負責人為楊寶同）等廠商名單，於發包簽呈上批
示指定上述四家廠商參與工程比價，而排除其他廠商參與競標之
機會，以比價方式辦理招標。嗣乙○○因所經營之長三公司已面
臨倒閉，不便參與投標，遂告流標。嗣後歸仁鄉公所於九十年十
一月一日，再辦理輸送機第二次招標，並增辦「資源回收箱」、
「衣物紙類回收桶」、「髒亂區美化圍籬」等招標案。甲○○竟
為求實際係乙○○經營之興倉公司，在無價格競爭之情形下得以
承攬預算金額幾達新台幣（下同）二百萬元之垃圾處理財產及設
備採購案，基於圖利乙○○之犯意，由乙○○提供該採購案之材
質、規格、單價予甲○○，甲○○再指示歸仁鄉公所清潔隊據以
編製規範書及購置預算書。甲○○並應乙○○之要求，為迴避政
府採購法之規範，將可為單一採購之採購案分割成「資源回收箱
」、「衣物紙類回收桶」、「髒亂區美化圍籬」、「輸送機」等
四項採購案（下稱系爭四項採購案），使該四項採購案均在政府
採購法所定公告金額（一百萬元）之下，而直接指定由乙○○所
提供之長三公司、興倉公司、佾達公司、利運公司等四家廠商以
比價方式辦理招標。歸仁鄉公所並就系爭四項採購案分別核定底
價（個別底價均未達一百萬元，其底價總計則為一百九十九萬六
千五百元）。乙○○即借用興倉公司名義投標，並由佾達公司、
利運公司為形式上之陪標，配合興倉公司不為價格之競爭，參與
歸仁鄉公所於九十年十一月一日同時辦理前述四項採購案之虛偽
比價，致使興倉公司順利以接近底價之價格得標，得標總金額合
計為一百九十萬二千元。嗣後並順利如數領得工程款，扣除成本
一百二十二萬二千九百二十二元以及應有之合理利潤十五萬二千
一百六十元後，共計獲利五十二萬六千九百十八元。綜上所述，
甲○○對於監督之事務，明知違背法令，直接圖利興倉公司，致
使興倉公司圖得不法利益五十二萬六千九百十八元等情。因而維
持第一審論被告甲○○以依據法令從事公務之人員，對於監督之
事務，明知違背法令，直接圖其他私人不法利益，因而獲得利益
罪，處有期徒刑伍年陸月，並宣告褫奪公權貳年部分之判決，駁
回該被告在第二審之上訴。又以公訴意旨另指：被告乙○○與已
定讞之盧遐彰、楊寶同（均經原審維持第一審諭知無罪之判決確
定）共同意圖影響決標價格，而以合意使廠商不為價格之競爭，
共犯政府採購法第八十七條第四項之罪嫌云云部分，經審理結果
，仍認其行為不罰，因而維持第一審諭知被告乙○○無罪部分之
判決，駁回檢察官此部分在第二審之上訴。固非無見。
惟按：(一)、一般廠商承包工程或出售商品所獲之合理利潤，應屬
合法之所得，固不待言。然政府機關之採購案所以採用比價方式
辦理，旨在藉由比價競標之方式，以彰顯程序之公平，並期得以
合理、低廉之價格購辦，俾達節省公帑之目的。依原判決認定之
事實，被告甲○○前揭違背法令之犯行，已使系爭四項採購案失
其競標之作用，自非公平之競標比價，而無異於圍標；其形式上
雖具比價之名，實質上則均由內定之乙○○（借用興倉公司名義
）得標而未能實質發揮比價競標之功能。被告甲○○以違法犯罪
之方式，使乙○○（借用興倉公司名義）無須競標即可以接近底
價之價格得標等情。倘若不虛，則上開採購案縱依原判決理由內
之論述，其合理利潤按九十年度之同業利潤標準（即淨利百分之
八）計算，為十五萬二千一百六十元（見原判決第十六頁，理由
壹、二之(四)之(3)）。然被告甲○○以違法犯罪之手段，使乙○○
（或其借用名義之興倉公司）獲得之該項利潤，茍係乙○○（或
興倉公司）原本無法取得或不應取得者，則如何得謂為非屬不法
利益？原審未予深入審究並詳加論斷，遽認被告甲○○所圖私人
不法利益之數額應扣除上開之「合理利潤」，所為論斷非無可議
。(二)、判決所載之事實及理由不相一致者，即屬判決所載理由矛
盾之違法。原判決就被告甲○○所圖利之對象，於事實欄或稱係
乙○○（見原判決第二頁倒數第六行、第三頁倒數第七至六行）
，或稱係興倉公司（見原判決第四頁倒數第六行），理由欄則說
明係使興倉公司圖得不法利益等旨（見原判決第十六頁末二行）
，亦有事實之認定前後不一，並與理由之論述不相一致之違誤。
(三)、公務員對監督之事務直接圖利罪，雖係身分犯，然若無身分
者與有此身分之公務員，彼此之間有共同圖利自己或他人之犯意
聯絡及行為分擔，按諸刑法第三十一條第一項及貪污治罪條例第
三條之規定，自應論以圖利罪之共同正犯。本件被告乙○○雖無
公務員身分，然依原判決認定之事實，乙○○既提供系爭四項採
購案之材質、規格、單價予甲○○，甲○○並應乙○○之要求，
迴避政府採購法之規範，明知違背法令而圖利乙○○（或興倉公
司）等情（見原判決第三頁倒數第六行以下）。如果無訛，則乙
○○與具有公務員身分之被告甲○○二人之間，似有犯意聯絡，
且為達犯罪之目的，彼此並有相互配合之行為分擔，原判決未論
其為甲○○之共同正犯，於法尚有未合。(四)、被告所犯之法條，
起訴書中雖應記載，但此項記載並非起訴之絕對必要條件，是凡
起訴書內敘明之事實，無論已否記載所犯罪名之法條，均應認為
已經起訴。經查本件起訴書之犯罪事實欄內，已載明被告甲○○
「與乙○○共同基於圖利乙○○之犯意聯絡」（起訴書第二頁第
八至九頁），而共同實施本件圖利之犯行等旨（見上開起訴書之
犯罪事實欄），則關於被告乙○○涉嫌共同圖利部分，起訴書內
既已敘明其犯罪事實，雖未引用此部分之所犯法條（起訴書就乙
○○部分，僅引用政府採購法第八十七條第四項之起訴法條），
究不能謂為未經起訴。原審就被告乙○○被訴共同圖利部分應否
成立犯罪，並未論述審判，非無已受請求之事項未予判決之違背
法令（依起訴意旨，被告乙○○所涉共同圖利及違反政府採購法
二罪，應有修正前刑法牽連犯之裁判上一罪關係，非屬合併起訴
之數罪案件，不生漏未審判部分應補充判決之問題）。以上或為
檢察官上訴意旨所指摘，或為本院得依職權調查之事項；被告甲
○○亦上訴表示不服，應認原判決關於被告甲○○、乙○○部分
有撤銷發回之原因。
據上論結，應依刑事訴訟法第三百九十七條、第四百零一條，判
決如主文。
中    華    民    國  九十五  年   十二   月  二十二  日
                      最高法院刑事第六庭
                          審判長法官  林  增  福
                                法官  邵  燕  玲
                                法官  張  清  埤
                                法官  蔡  國  在
                                法官  陳  東  誥
      本件正本證明與原本無異
                                      書  記  官
中    華    民    國  九十五  年   十二   月  二十六  日
                                                      Ｅ


司法院資訊處製作；財團法人民間司法改革基金會備份。
